ACORDAO-COMPLETO-2368827

ACÓRDÃO 2339/2019 ATA 38/2019 - PLENÁRIO

VISTOS, relatados e discutidos estes autos, que nesta etapa cuidam de recurso de reconsideração interposto por Cristiane Maria Barros Gutterres, Gutemberg Medeiros Damasceno e Fernanda Letieri Monteiro Ribeiro, ex-secretários municipais de saúde de Miracema/RJ, contra o Acórdão 959/2018-TCU-Plenário;
ACORDAM os Ministros do Tribunal de Contas da União, reunidos em sessão do Plenário, ante às razões expostas pelo Relator, em:
9.1. conhecer do recurso de reconsideração interposto para, no mérito, dar-lhe provimento parcial, de modo a tornar insubsistentes os subitens 9.7 e 9.8 do Acórdão 959/2018-TCU-Plenário;
9.2. dar ciência desta decisão aos recorrentes e aos demais responsáveis e interessados cadastrados nos autos.

Recurso de reconsideração contra deliberação que julgou irregulares as contas dos recorrentes, condenou-os ao pagamento de débito e aplicou a dois deles as penas de multa e inabilitação para o exercício de cargo em comissão e função de confiança na administração pública em razão da não comprovação da boa e regular gestão de recursos transferidos do Fundo Nacional de Saúde para o Fundo Municipal de Saúde de Miracema/RJ.

Fundo Nacional de Saúde (FNS).

3. Responsáveis/Recorrentes:
3.1. Responsáveis: Carlos Roberto de Freitas Medeiros (XXX.924.016-XX); Cristiane Maria Barros Gutterres (XXX.748.807-XX); Fernanda Letieri Monteiro Ribeiro (XXX.171.807-XX); Gutemberg Medeiros Damasceno (XXX.884.907-XX).
3.2. Recorrentes: Cristiane Maria Barros Gutterres (XXX.748.807-XX); Fernanda Letieri Monteiro Ribeiro (XXX.171.807-XX); Gutemberg Medeiros Damasceno (XXX.884.907-XX).

13.1. Ministros presentes: José Mucio Monteiro (Presidente), Walton Alencar Rodrigues, Benjamin Zymler, Aroldo Cedraz, Raimundo Carreiro e Vital do Rêgo (Relator).
13.2. Ministros-Substitutos convocados: Augusto Sherman Cavalcanti e Marcos Bemquerer Costa.

ACORDAO-COMPLETO-2389725

Acórdão 3135/2019 - Plenário

GUTEMBERG MEDEIROS DAMASCENO

VITAL DO RÊGO

Ministro Benjamin Zymler.

Adoto como parte do relatório, a instrução da Secretaria de Recursos (Serur) , a seguir transcrita com os ajustes de forma pertinentes (peça 82) , endossada por seus dirigentes (peças 83/84) : 
1. Trata-se de recurso de reconsideração interposto por Cristiane Maria Barros Gutterres, Fernanda Letieri Monteiro Ribeiro e Gutemberg Medeiros Damasceno, ex-Secretários Municipais de Saúde de Miracema/RJ (peças 57 e 79) ; e Carlos Roberto de Freitas Medeiros, ex-Prefeito Municipal do mesmo ente (peça 59) , contra o Acórdão 959/2018-TCU-Plenário (peça 37) , transcrito abaixo, relatado pelo Ministro Benjamin Zymler:
9.1. considerar revel, para todos os efeitos, o Sr. Carlos Roberto de Freitas Medeiros (CPF nº XXX.924.016-XX) , ex-Prefeito do município de Miracema (RJ) , nos termos dos arts. 12, § 3º, da Lei nº 8.443/1992 e 202, § 8º, do Regimento Interno do TCU;
9.2. rejeitar as alegações de defesa apresentadas pelas Sras. Cristiane Maria Barros Gutterres (CPF nº XXX.748.807-XX) e Fernanda Letieri Monteiro Ribeiro (CPF nº XXX.171.807-XX) e pelo Sr. Gutemberg Medeiros Damasceno (CPF nº XXX.884.907-XX) , ex-Secretários Municipais de Saúde de Miracema (RJ) , tendo em vista que essas alegações não foram capazes de elidir as irregularidades constatadas no presente processo;
9.3. com fundamento nos arts. 1º, I, e 16, III, alínea "c", 19 e 23, III, da Lei nº 8.443/1992, julgar irregulares as contas dos Srs. Carlos Roberto de Freitas Medeiros (CPF nº XXX.924.016-XX) e Gutemberg Medeiros Damasceno (CPF nº XXX.884.907-XX) e das Sras. Cristiane Maria Barros Gutterres (CPF nº XXX.748.807-XX) e Fernanda Letieri Monteiro Ribeiro (CPF nº XXX.171.807-XX) , condenando-os ao pagamento das quantias a seguir especificadas, com a fixação do prazo de 15 (quinze) dias, a contar das notificações, para comprovarem perante este Tribunal, na forma prevista no art. 214, III, alínea "a", do Regimento Interno do TCU, o recolhimento das dívidas aos cofres do Fundo Municipal de Saúde de Miracema (RJ) , de acordo com o art. 27, I, da Lei Complementar nº 141/2012, atualizadas monetariamente e acrescidas dos juros de mora, calculados a partir das datas discriminadas até aquelas dos efetivos recolhimentos, na forma prevista na legislação em vigor:
9.3.1. Responsáveis solidários: Sra. Cristiane Maria Barros Gutterres (CPF nº XXX.748.807-XX) e Sr. Carlos Roberto de Freitas Medeiros (CPF nº XXX.924.016-XX) .
	 Data da Ocorrência
	Valor Original (R$) 

	26/7/2005
	19.200,00

	2/9/2005
	13.335,00

	28/9/2005
	15.570,00

	3/11/2005
	14.000,00

	1/12/2005
	25.835,00

	19/12/2005
	28.850,60

9.3.2. Responsáveis solidários: Srs. Gutemberg Medeiros Damasceno (CPF nº XXX.884.907-XX) e Carlos Roberto de Freitas Medeiros (CPF nº XXX.924.016-XX) .
	Data da Ocorrência
	Valor Original (R$) 

	26/1/2006
	34.853,00

	24/2/2006
	33.839,00

9.3.3. Responsáveis solidários: Sra. Fernanda Letieri Monteiro Ribeiro (CPF nº XXX.171.807-XX) e Sr. Carlos Roberto de Freitas Medeiros (CPF nº XXX.924.016-XX) .
	Data da Ocorrência
	Valor Original (R$) 

	7/4/2006
	36.439,00

	4/5/2006
	27.834,00

	24/5/2006
	33.271,88

	28/6/2006
	35.834,00

	24/7/2006
	37.582,00

	25/8/2006
	34.000,00

	29/9/2006
	39.072,50

	31/10/2006
	38.500,00

	23/11/2006
	39.937,00

	20/12/2006
	28.000,00

	30/1/2007
	29.700,00

	5/3/2007
	40.000,00

9.4. considerando a prescrição da pretensão punitiva verificada em relação aos atos praticados em 2005, não aplicar à Sra. Cristiane Maria Barros Gutterres (CPF nº XXX.748.807-XX) a multa prevista nos arts. 57 da Lei nº 8.443/1992 e 267 do Regimento Interno do TCU;
9.5. aplicar aos Srs. Carlos Roberto de Freitas Medeiros (CPF nº XXX.924.016-XX) , Gutemberg Medeiros Damasceno (CPF nº XXX.884.907-XX) e Fernanda Letieri Monteiro Ribeiro (CPF nº XXX.171.807-XX) multas individuais, nos valores abaixo discriminados, com espeque nos arts. 57 da Lei nº 8.443/1992 e 267 do Regimento Interno do TCU, com a fixação do prazo de 15 (quinze) dias, a contar da notificação, para comprovarem perante o Tribunal, em conformidade com o disposto no art. 214, III, alínea "a", do Regimento Interno do TCU, o recolhimento das dívidas aos cofres do Tesouro Nacional, atualizadas monetariamente desde a data deste acórdão até aquelas dos efetivos recolhimentos, se forem pagas após os vencimentos, na forma da legislação em vigor:
9.5.1. Sr. Carlos Roberto de Freitas Medeiros: R$ 150.000,00 (cento e cinquenta mil reais) ;
9.5.2. Sr. Gutemberg Medeiros Damasceno: R$ 30.000,00 (trinta mil reais) ; e
9.5.3. Sra. Fernanda Letieri Monteiro Ribeiro: R$ 120.000,00 (cento e vinte mil reais) ;
9.6. autorizar, desde logo, nos termos do art. 28, II, da Lei nº 8.443/1992, a cobrança judicial das dívidas caso não sejam atendidas as respectivas notificações;
9.7. considerar graves as infrações cometidas pelos Srs. Carlos Roberto de Freitas Medeiros (CPF nº XXX.924.016-XX) e Gutemberg Medeiros Damasceno (CPF nº XXX.884.907-XX) e pela Sra. Fernanda Letieri Monteiro Ribeiro (CPF nº XXX.171.807-XX) , com fulcro nos arts. 60 da Lei nº 8.443/1992 e 270, § 1º, do Regimento Interno do TCU;
9.8. inabilitar os Srs. Carlos Roberto de Freitas Medeiros (CPF nº XXX.924.016-XX) e Gutemberg Medeiros Damasceno (CPF nº XXX.884.907-XX) e a Sra. Fernanda Letieri Monteiro Ribeiro (CPF nº XXX.171.807-XX) , pelo período de 5 (cinco) anos, para o exercício de cargo em comissão e de função de confiança no âmbito da administração federal, com fundamento no art. 60 da Lei nº 8.443/1992, e no art. 270 do Regimento Interno do TCU; e
9.9. dar ciência deste acórdão ao Procurador-Chefe da Procuradoria da República no Rio de Janeiro, nos termos do § 3º do art. 16 da Lei nº 8.443/1992 e do § 7º do art. 209 do Regimento Interno do TCU, para a adoção das medidas que entender cabíveis.
HISTÓRICO
2. Trata-se, originariamente, de tomada de contas especial (TCE) , instaurada pela Unidade Gestora Setorial Contábil do Fundo Nacional de Saúde (FNS) , em desfavor de Carlos Roberto de Freitas Medeiros, Prefeito Municipal de Miracema (RJ) , à época dos fatos, em razão de irregularidades verificadas na aplicação de R$ 605.652,38, em valores históricos, que haviam sido repassados pelo FNS para o Fundo Municipal de Saúde da mencionada cidade.
2.1. A presente TCE decorreu de determinação do Tribunal exarada no item 9.2.1 do Acórdão 2417/2011-TCU-Primeira Câmara (TC Processo 005.217/2006-0) , transcrito abaixo, relatado pelo Ministro Weder de Oliveira, processo que tratou de representação da Câmara Municipal de Miracema/RJ, acerca de possíveis irregularidades no âmbito da Secretaria Municipal de Saúde daquele ente:
9.2. determinar à Diretoria Executiva do Fundo Nacional de Saúde que:
9.2.1. adote, em conformidade com o disposto no art. 8º do Anexo 1 ao Decreto Nº 7.336, de 19/10/2010, as providências necessárias visando à restituição dos recursos repassados ao Fundo Municipal de Saúde do Município de Miracema/RJ objeto de glosa no Relatório de Auditoria nº 7385 do Departamento Nacional de Auditoria do SUS - Denasus e/ou a promoção das medidas administrativas cabíveis, instaurando, se necessário, a devida tomada de contas especial;
2.2. A unidade técnica resumiu os fatos processuais mais relevantes ocorridos na fase interna da TCE e as irregularidades apuradas em trecho constante do relatório do acórdão recorrido, transcrito abaixo, para melhor entendimento da controvérsia instaurada (peça 39, p. 2-3) :
a) esta TCE teve origem em Representação formulada pela Câmara Municipal de Miracema (RJ) , a qual tratou de possíveis irregularidades que teriam ocorrido no âmbito da Secretaria Municipal de Saúde - SMS daquela cidade, envolvendo recursos do SUS (TC nº Processo 005.217/2006-0) ;
b) o Denasus realizou auditoria naquela SMS, em 2008, a qual resultou na elaboração do Relatório nº 7.385. Nesse documento, foram apontados indícios de irregularidades na execução de despesas pela municipalidade, uma vez que, nos processos de pagamentos analisados pela equipe de fiscalização não foram localizadas notas fiscais nem relatórios sobre a prestação dos serviços contratados;
c) nesse contexto, esta Corte de Contas, mediante o Acórdão 2417/2011-TCU-Primeira Câmara, determinou à Diretoria Executiva do FNS que adotasse as providências necessárias visando à restituição dos recursos repassados ao FMS de Miracema (RJ) , que haviam sido objeto de glosa no Relatório de Auditoria nº 7.385 do Denasus, ou as medidas administrativas cabíveis, instaurando, se necessário, uma tomada de contas especial;
d) consoante o relatório que fundamentou o supracitado acórdão, o Denasus não teria juntado aos seus papéis de trabalho "provas que embasassem" as irregularidades. Logo, foi ressaltado que:
'7. Caso perdure essa fragilidade de suporte documental, o desenvolvimento do presente processo pode vir a resultar no julgamento destas contas como iliquidáveis, conforme exemplificado e explicado pelo seguinte trecho do Voto do Exmo. Sr. Ministro Relator Ubiratan Aguiar relativo ao Acórdão 1241/2008-TCU-Segunda Câmara:';
e) ciente dessa determinação do TCU, o Denasus informou, no dia 17/11/11, que os procedimentos investigatórios se encontravam na fase de análise da defesa dos responsáveis;
f) em seguida, o Denasus emitiu o Relatório Complementar de Auditoria nº 7.385, de 15/3/2011 (peça 2, p. 290 a 304) , no qual foram avaliadas as justificativas apresentadas pelos ex-Secretários Municipais de Saúde Fernanda Letieri Monteiro Ribeiro, Cristiane Maria Leite de Barros e Gutemberg Medeiros Damasceno. Naquela oportunidade, foi mantida a responsabilidade desses agentes pelas irregularidades verificadas na liquidação das despesas com recursos do SUS, devido à ausência de notas fiscais nos processos de pagamentos;
g) posteriormente, no dia 25/1/2013 (peça 3, p. 71 a 125) , o Denasus apresentou ao ex-Prefeito de Miracema (RJ) , um novo Relatório Complementar da Auditoria nº 7.385, que excluía os ex-Secretários de Saúde da relação processual e responsabilizava somente o gestor pelas irregularidades tratadas nestes autos;
h) em seguida, no dia 22/5/2013, foi emitido um novo Relatório Complementar (peça 3, p. 140 a 224) , no qual foi reiterada a imputação de responsabilidade ao Sr. Carlos Roberto de Freitas Medeiros;
i) nos referidos relatórios complementares, foram registradas irregularidades consistentes nos pagamentos por serviços prestados pela FunProCefet sem a apresentação das respectivas notas fiscais (peça 3, p. 73 a 122, 142 a 166 e 172 a 217) . Cabe registrar que os mencionados serviços teriam sido executados com base no Termo de Cooperação Técnica e no Contrato de Desenvolvimento Institucional firmados pelo município de Miracema (RJ) e pela fundação acima citada (peça 3, p. 3 a 13 e 25 a 31, respectivamente) ;
j) no dia 8/8/2013, o Diretor Executivo do Fundo Nacional de Saúde encaminhou ofício ao ex-Prefeito de Miracema (RJ) , comunicando a instauração desta TCE (peça 3, p. 239 a 241) . Em seguida, no dia 29/8/2013, foi protocolada no FNS a defesa apresentada pelo Sr. Carlos Roberto de Freitas Medeiros (peça 3, p. 246 a 273) ;
k) no dia 23/5/2014, foi encaminhado àquele responsável o resultado da análise empreendida pelo Denasus (peça 4, p. 84 a 100) , da qual resultou a manutenção da proposta de ressarcimento dos valores ao FNS;
l) esgotadas as medidas administrativas internas sem o atendimento, pelo ex-Prefeito Municipal de Miracema (RJ) , da notificação para a devolução aos cofres do Fundo Nacional de Saúde dos recursos aplicados em despesas glosadas pelo Denasus (quadro I, abaixo) , o tomador de contas do FNS elaborou, em 12/9/2014, o Relatório nº 284/2014 (peça 4, p. 175 a 181) . Além disso, foi realizada a inscrição apenas do Sr. Carlos Roberto de Freitas Medeiros na conta 112290800 - Diversos Responsáveis (peça 4, p. 172) : (...) 
2.3. Nesta Corte, a unidade técnica, inicialmente, considerou insuficientes os elementos probatórios aptos a caracterizar dano ao erário e propôs o arquivamento do feito (peças 6-7) . A proposta foi objeto de discordância do parquet especializado (peça 8) , o qual considerou que a ausência de relatórios e notas fiscais caracterizariam prejuízo aos cofres públicos, tendo proposto o retorno dos autos à unidade técnica, para citação dos responsáveis, acerca das irregularidades descritas nos relatórios do Departamento Nacional de Auditoria do Sistema Único de Saúde (Denasus) , proposta acatada pelo Relator a quo  (peça 9) .
2.4. Após citação dos responsáveis e análise das alegações de defesa apresentadas por alguns gestores, o Tribunal, por meio do Acórdão 959/2018-TCU-Plenário (peça 37) , relatado pelo Benjamin Zymler, considerou revel uma das partes e rejeitou os argumentos dos demais, imputando-lhes débito e aplicando-lhes multa, além da inabilitação para o exercício de cargo em comissão e função de confiança, na forma transcrita na introdução acima. 
2.5. Insatisfeitos, os ex-Secretários Municipais de Saúde de Miracema/RJ Cristiane Maria Barros Gutterres (gestora no período 1/7/2002 a 21/1/2006) , Gutemberg Medeiros Damasceno (gestor de 21/1/2006 a 2/3/2006) e Fernanda Letieri Monteiro Ribeiro (gestora de 2/3/2006 a 27/6/2007 interpuseram recurso de reconsideração (peças 57 e 79) , requerendo (peça 57, p. 13-14) :
 (i) a extinção da presente Tomada de Contas Especial, com o arquivamento dos autos, tendo em vista a ausência de pressuposto necessário de instauração e prosseguimento desta Tomada de Contas Especial, qual seja, a ocorrência de dano comprovado ao erário; ou
 (ii) tendo em vista a não ocorrência de dano ao erário federal, a irregularidade formal ocorrida na liquidação de despesas, a constatação de que os serviços contratados foram prestados em benefício da população de Miracema, e a boa-fé incorrida pelos ora Recorrentes, que o recurso seja provido para afastar a condenação que lhes foi imputada no que diz respeito à devolução dos valores glosados e apontados para cada um dos Recorrentes, à multa prevista no artigo 267 do Regimento Interno do TCU e à penalidade de inabilitação para preenchimento de cargos públicos pelo período de 05 (cinco) anos que foram aplicados apenas para o 2° e 3° Recorrentes; ou caso não seja afastada a responsabilidade dos Recorrentes, o provimento do Recurso de Reconsideração para que as contas sejam julgadas regulares com ressalvas, o que se faz com base no entendimento deste Egrégio Tribunal de Contas da União em casos semelhantes ao presente.
2.6. Também irresignado, Carlos Roberto de Freitas Medeiros interpôs recurso de reconsideração (peça 59) , requerendo (peça 59, p. 7) :
 (i) o recebimento e apreciação do presente Recurso;
 (ii) a reconsideração das penalidades aplicadas e quanto as multas no valor de R$ 150.000,00 (cento e cinqüenta mil reais) e a improcedência da devolução dos valores pagos á Fundação Pro-Cefet/RJ, considerando o efetivo cumprimento do objeto firmado entre as partes;
ADMISSIBILIDADE
3. Reitera-se o exame preliminar de admissibilidade (peças 61, 63 e 64) , ratificado pelo Exmo. Sr. Ministro-Relator, na peça 68, que concluiu pelo conhecimento dos recursos interpostos por Cristiane Maria Barros Gutterres, Fernanda Letieri Monteiro Ribeiro e Gutemberg Medeiros Damasceno, suspendendo-se, aos recorrentes e a todos os responsáveis condenados em solidariedade com eles, os efeitos dos itens 9.3, 9.3.1, 9.3.2,9.3.3, 9.5, 9.5.2, 9.5.3, 9.6, 9.7 e 9.8 do Acórdão 959/2018-TCU-Plenário, sob a relatoria do Ministro Benjamin Zymler, eis que preenchidos os requisitos processuais aplicáveis à espécie.
3.1. Registre-se, ainda, que o exame preliminar de admissibilidade (peças 62-64) concluiu pelo não conhecimento do recurso interposto por Carlos Roberto de Freitas Medeiros, por restar intempestivo e não apresentar fatos novos. Esse entendimento foi ratificado pelo Ministro Público junto ao TCU (peça 67) , tendo o relator ad quem não conhecido o recurso, nos termos do despacho de peça 68. Logo, apenas os argumentos apresentados por Cristiane Maria Barros Gutterres, Fernanda Letieri Monteiro Ribeiro e Gutemberg Medeiros Damasceno serão analisados no mérito nesta assentada.
MÉRITO
4. Delimitação
4.1. Constituem objetos do recurso as seguintes questões: 
a) Se o processo possui os pressupostos de constituição e de desenvolvimento válido e regular e se a ausência de notas fiscais e relatórios atinentes aos serviços prestados constitui motivo suficiente para imputação de débito e aplicação de penalidades aos responsáveis (peças 57 e 79) ; e
b) Se Cristiane Maria Barros Gutterres, Gutemberg Medeiros e Fernanda Letieri Monteiro Ribeiro podem ser responsabilizados pelas irregularidades descritas nos autos (peça 57, p. 12-13) .
5. Processo, pressupostos de constituição e de desenvolvimento válido e regular, ausência de notas fiscais e relatórios atinentes aos serviços prestados, motivo suficiente para imputação de débito e aplicação de penalidades aos responsáveis (peças 57 e 79) 
5.1. Os recorrentes Cristiane Maria Barros Gutterres, Fernanda Letieri Monteiro Ribeiro e Gutemberg Medeiros Damasceno afirmam que o presente processo não possui os pressupostos de constituição e de desenvolvimento válido e regular, sendo que a ausência de notas fiscais e relatórios referentes aos serviços prestados não constitui motivo suficiente para imputação de débito e aplicação de penalidades às partes, de modo a se constituir enriquecimento sem causa do Estado, impondo-se a revisão do julgado, tendo em vista os seguintes argumentos: 
a) Miracema/RJ possuía, em 2005, apenas 23.000 habitantes, tendo carências estruturais e de recursos, de modo a necessitar de apoio do Governo Federal, para os serviços básicos, razão pela qual firmou com o FNS, em 31/3/2005, Acordo de Cooperação Técnica e Contrato de Desenvolvimento Institucional. Os recursos foram utilizados em ações na área de saúde municipal (peça 57, p. 2-3) ;
b) Tendo por base a representação da Câmara Municipal e além dos fatos já relatados no histórico desta instrução, o Tribunal de Contas do Estado do Rio de Janeiro (TCE/RJ) e o Ministério Público Federal analisaram os fatos e entenderam não ter ocorrido irregularidades na aplicação dos recursos transferidos para a Fundação Municipal de Saúde (peça 57, p. 2-5 e 7-8) ;
c) O acórdão recorrido registra, como questão central, a ocorrência de dano ao erário, por presunção relativa, em razão da liquidação dos pagamentos ter ocorrido sem a apresentação de notas fiscais e relatórios de atividades ou acompanhamento dos serviços prestados (peça 57, p. 5) ;
d) A deliberação combatida ressalta que os recursos do Sistema Único de Saúde (SUS) teriam sido utilizados apenas para a contratação de pessoal para o Hospital de Miracema, não tendo identificado a realização de estudos, pesquisas ou ações para o desenvolvimento institucional. Logo, não teria havido o nexo de causalidade entre as despesas incorridas e os valores federais recebidos. Trata-se de conclusão incorreta (peça 57, p. 5) ;
e) A TCE merece ser extinta e arquivada, por ausência de um dos pressupostos essenciais para constituição e regular prosseguimento, qual seja, a inequívoca configuração do dano ao erário, conforme disposto no artigo 8° da Lei 8.443/1992, bem como a Portaria Interministerial MPOG/MF/CGU n. 507/2011 e os artigos 5° e 7° da Instrução Normativa/TCU n. 71/2012 (peça 57, p. 5-7) ;
f) Não há nos autos prova de dano ao erário, pois os agentes do Denasus estiveram in loco e constataram, em relatórios de auditoria, que os serviços contratados foram efetivamente prestados em favor da população de Miracema, não havendo sequer indício de desvio. A irregularidade apontada se referiu aos documentos apresentados para realizar os pagamentos, sendo notas de débito e não notas fiscais (peça 57, p. 6) ;
g) Impropriedade legal não é suficiente para demonstrar a ocorrência de dano ao erário, impondo-se a demonstração de prejuízo aos cofres públicos em razão dessa ilegalidade, o que não ocorreu no caso (peça 57, p. 6) ;
h) Os Acórdãos 847/2007, 970/2008 e 991/2007 não se aplicam aos presentes autos, pois, nesses julgados, restou registrado não ter havido a comprovação da prestação dos serviços contratados. No caso em análise, o Denasus, conforme o Relatório Complementar de Auditoria n. 7385/2011, comprovou in loco e relatou a efetiva prestação dos serviços financiados pelos recursos do SUS, não tendo havido desvios. A caracterização do dano deve ser comprovada e não presumida. Logo, não há elementos capazes de fundamentar imputação de débito e aplicação de penalidades às partes (peça 57, p. 7-8) ;
i) O Tribunal de Contas da União (TCU) admite a presunção de prejuízo apenas nos casos de ausência no dever de prestar contas, o que não ocorreu na espécie. Discute-se neste processo a não apresentação de notas fiscais e relatórios de atividades. Deve-se verificar se houve ou não danos efetivos ao erário (peça 57, p. 8) ;
j) Os recursos do SUS não foram empregados apenas na contratação de pessoal para o Hospital de Miracema, mas, também, em outras questões envolvendo a saúde pública (peça 57, p. 8) ;
k) O Acordo de Cooperação Técnica, em seu artigo 1°, elenca, de forma genérica, os programas e ações objeto daquela avença. Mas, o artigo 2° do ajuste prevê execução por meio de outras atividades a serem ajustadas pelas partes em outros instrumentos contratuais que integrariam o negócio jurídico original. Diante disso, os pactuantes celebraram o Contrato de Desenvolvimento Institucional, datado de 31/3/2018, que previu nove subprojetos para nove programas, como o Programa de Saúde Mental, Epidemologia e Controle de Doenças, dentre outros, passando, portanto, a integrar o ajuste inicial (peça 57, p. 8-9) ;
l) O Relatório de Auditoria registrou, por exemplo, que os recursos federais foram aplicados no Programa de Saúde da Família, previsto no Contrato de Desenvolvimento Institucional (Constatação 16343) , bem como informou a realização da IV Conferência Municipal de Saúde, na qual foram debatidos temas de saúde do interesse da população (Constatação 16116) (peça 57, p. 9) ;
m) Os recursos do SUS não foram aplicados apenas na contratação de pessoal. Além disso, essa atividade de recrutamento e seleção exige medidas administrativas anteriores, as quais faziam parte do Acordo de Cooperação Técnica e foram executadas pelas partes, incorrendo em erro o acórdão recorrido (peça 57, p. 9) ;
n) Os recursos federais foram aplicados em ações que poderiam ajudar a população de Miracema, sendo a contratação de pessoal uma das mais importantes medidas implementadas pela Prefeitura em benefício da população (peça 57, p. 10) ;
o) A alegação de não acompanhamento dos serviços prestados, descrita no acórdão recorrido, também não procede. Como já informado nos autos por uma das recorrentes, foram realizadas reuniões pelo Conselho Municipal de Saúde, cujas atas atestaram a prestação dos serviços de forma regular. Nessa mesma peça de defesa, a parte demonstrou que a comprovação mensal dos serviços ocorreu junto ao sítio do Ministério da Saúde (DATASUS SEAB) , além da verificação in loco pelo Denasus, citada acima (peça 57, p. 10) ;
p) Os recursos do SUS foram recebidos e aplicados pela Prefeitura de Miracema na realização de ações e programas de saúde direcionados à municipalidade, conforme comprovou o Denasus. Logo, restou comprovado o nexo de causalidade entre os valores federais transferidos e as despesas realizadas. A não apresentação de notas fiscais constitui irregularidade de natureza formal, não se podendo ignorar o encaminhamento do documento de cobrança pelo credor, para pagamento, após a realização dos serviços prestados, de modo a dar suporte à liquidação dos gastos (peça 57, p. 10) ;
q) Tendo em vista que um dos principais motivos para o julgamento irregular das contas foi a ausência de comprovação dos serviços e outras ações financiados com recursos do SUS no ente municipal, os recorrentes juntaram diversos documentos nesse sentido. Anexaram declarações de ex-funcionários que atuaram no programa, dentre outros elementos, como notícias de jornal sobre eventos realizados à época e relatórios do Datasus e relatórios sobre os programas executados no período (peça 79) ;
r) O pagamento pelos recorrentes das quantias glosadas acarreta enriquecimento sem causa do Governo Federal, pois os valores foram utilizados na implementação de ações envolvendo a saúde pública de Miracema, conforme atestou in loco o Denasus, não tendo havido desvio de recursos do SUS (peça 57, p. 13) ;
r) Não restou evidenciado que os recursos do SUS tenham sido empregados em finalidade diversa das que justificaram as transferências ao Fundo Municipal de Saúde, o que atrairia a condenação do ente à devolução dos recursos ao Fundo Nacional de Saúde (peça 57, p. 13) ;
s) Caso não se reconsidere o julgado recorrido, haverá evidente enriquecimento sem causa da Administração Pública, pois quem terá financiado as ações efetivamente implementadas na saúde municipal terão sido os ora recorrentes e não o Governo Federal (peça 57, p 13) .
Análise
5.2. Os argumentos dos recorrentes não merecem prosperar. Incide sobre o gestor o ônus de provar a aplicação regular dos recursos públicos repassados.
5.3. Cumpre ressaltar que a jurisprudência pacífica nesta Corte de Contas atribui ao responsável o dever de prestar contas da integralidade das verbas federais repassadas. Cabe ao gestor o ônus da prova da boa e regular aplicação desses recursos, por meio de documentação consistente.
5.4. Tal entendimento encontra fundamento na própria Constituição Federal, artigo 70, parágrafo único, que dispõe que "prestará contas qualquer pessoa física ou jurídica, pública ou privada, que utilize, arrecade, guarde, gerencie ou administre dinheiros, bens e valores públicos ou pelos quais a União responda, ou que, em nome desta, assuma obrigações de natureza pecuniária", e no artigo 93 do Decreto-lei 200/1967, segundo o qual, "quem quer que utilize dinheiros públicos terá de justificar seu bom e regular emprego na conformidade das leis, regulamentos e normas emanadas das autoridades competentes".
5.5. Nesse sentido são os Acórdão 6553/2016-TCU-Primeira Câmara, relator Ministro Walton Alencar Rodrigues; 3.587/2017-2ª Câmara, relator Ministro Aroldo Cedraz; e 2.610/2016-Plenário, relator Ministro Bruno Dantas.
5.6. Além disso, a liquidação da despesa consiste na verificação do direito adquirido pelo credor tendo por base os títulos e documentos comprobatórios do respectivo crédito, o contrato, ajuste ou acordo respectivo, a nota de empenho e os comprovantes da entrega de material ou da prestação efetiva do serviço, conforme o caput e §2° do artigo 63 da Lei 4.320/1964.
5.7. No presente caso, note-se que a o Acordo de Cooperação Técnica firmado entre o Município de Miracema/RJ e a Fundação Pro Cefet/RJ (peça 3, p. 3-13) decorreu de dispensa de licitação embasada no inciso XIII do artigo 24 da Lei 8.666/1993, que trata da contratação de instituição brasileira incumbida de pesquisa, ensino e desenvolvimento institucional. 
5.8. O ajuste tinha como objeto a integração institucional entre as partes, com vistas ao desenvolvimento institucional e apoio a ações de ensino e pesquisa, admitindo-se, para tanto, as seguintes ações (peça 3, p. 5-7) :
- capacitação, recrutamento, seleção de pessoal;
- consultoria e assessoramento técnico ou administrativo com recursos humanos especializados e capacitados pela PRO CEFET/RJ para a realização de trabalhos, programas, projetos e outros instrumentos;
- consultoria e assessoramento técnico ou administrativo com recursos humanos especializados e capacitados pela PRO CEFET/RJ, nas áreas de reavaliação de ativos, recuperação de créditos, interrupção no fornecimento dos serviços, leitura informatizada com recadastramento de usuários e digitalização;
- realização de cursos, conferências, congressos, encontros, reuniões, debates, simpósios, seminários, painéis, e de quaisquer outras formas e processos de capacitação e aprendizado;
- organização e promoção de livros, manuais, apostilas, material didático e quaisquer outros trabalhos relativos à estrutura administrativa do MUNICÍPIO, nas áreas de recrutamento, seleção, capacitação, organização e métodos, cargos e salários, avaliação de desempenho, concurso, previdência, benefícios, e de material, bem como quaisquer outras áreas da administração em geral, e, ainda o desenvolvimento de pesquisas e publicação de trabalhos.
5.9. Verifica-se que o objetivo da contratação não tinha qualquer relação com a simples contratação de pessoal para prestação ordinária dos serviços nos órgãos de saúde do município. Por certo, o acordo previu a execução por meio de projetos e atividades a serem firmados entre as partes em termos aditivos ou instrumentos específicos sintonizados ao primeiro ajuste, que passariam a integrar a avença original. Nesse sentido, o ente municipal e a Fundação Pro Cefet firmaram o Contrato de Desenvolvimento Institucional n. 315/2005 (peça 3, p. 274-280) , em 31/3/2005.
5.10. Esse ajuste previu, em sintonia com o Termo de Cooperação Técnica, apoio ao estudo, planejamento, implantação, operacionalização e execução do Projeto de Desenvolvimento Institucional, com vistas a modernização da sistemática de atendimento à população, incluindo nove Subprojetos (peça 3, p. 274) :
	Subprojeto I
	Programa Saúde da Família

	Subprojeto II
	Programa de Erradicação do Trabalho Infantil

	Subprojeto III
	Juventude Sadia

	Subprojeto IV
	Programa Agente Comunitário de Saúde

	Subprojeto V
	Programa de Assessoramento Jurídico o á à Procuradoria Geral do Município

	Subprojeto VI
	Programa de Saúde Mental - CAPS

	Subprojeto VII
	Epidemiologia e Controle de Doenças

	Subprojeto VIII
	Programa Piso de Atenção Básica

	Subprojeto IX
	Programa de Atenção Integral à Família

5.11. Não obstante os ajustes não tenham cláusulas específicas acerca da prestação de contas dos recursos aplicados, possivelmente pela dúbia natureza de convênio ou contrato administrativo, pode-se observar, conforme a Cláusula Quinta do Contrato de Desenvolvimento Institucional (peça 3, p. 278) , diferentemente do que afirmam os recorrentes, que caberia à Pro Cefet/RJ: 
e. apresentar mensalmente relatório das atividades desempenhadas, e, ainda, Avaliações de Indicação bimestrais, de modo a identificar as diretrizes necessárias ao correto desempenho das atividades.
5.12. Dessa forma, mesmo diante das dúvidas sobre a natureza jurídica desse ajuste, se contrato propriamente dito ou convênio administrativo, por certo, a Fundação estaria obrigada a delimitar detalhadamente as atividades desenvolvidas, de modo a ser possível ao ente municipal e aos órgãos de controle perseguir o liame entre os recursos públicos e as despesas realizadas. Todavia, nada disso se observa nos autos. Ao contrário.
5.13. Os processos relativos aos pagamentos destinados à Fundação Pró Cefet (peças 3, p. 288-398; e 4, p. 3-33) trazem fragilidades instransponíveis para a comprovação da regular aplicação dos recursos federais transferidos ao fundo municipal.
5.14. Observa-se que, para fundamentar os pagamentos, supostamente, a Fundação emitia notas de débito (peças 3, p. 308, 322, 332, 352, 372; e 4, p. 33) , que não se tratam de documentos fiscais, além de não trazerem qualquer especificação ou serem acompanhadas de elementos pertinentes acerca das atividades realizadas, fazendo referência apenas à prestação dos serviços "conf. Contrato".
5.15. Após, a Secretaria Municipal de Saúde emitia ordens de serviço com determinações de pagamento (peças 3, p. 288, 328, 344, 362, 384; e 4, p. 13) , também sem qualquer delimitação sobre quais os serviços haviam sido efetivamente prestados. Consta apenas referência genérica a bolsas auxílio de pessoal atuante nos diversos programas desenvolvidos pela Secretaria de Saúde, havendo, no mesmo documento, suposto recibo da Fundação. 
5.16. Diante disso, constata-se que, além de não haver vinculação entre os objetivos do Termo de Cooperação Técnica e o Contrato de Desenvolvimento Institucional (peça 3, p. 3-13 e 274-280) e os serviços supostamente prestados, não se tem a certeza necessária para comprovar os gastos realizados ou estabelecer o liame entre as despesas e os valores federais repassados, por ausência de documentação hábil. Os documentos não se mostram capazes de comprovar nem ao menos benefícios à municipalidade, o que poderia levar à discussão de desvio de objeto ou responsabilidade do ente municipal.
5.17. Diferentemente do que afirma o recurso, não podem os responsáveis exigir desta Corte a aprovação dos gastos por presunção, em contratos que exigiam a apresentação, no mínimo, de relatórios de atividade e outros elementos pertinentes, de responsabilidade da Fundação e sob o controle das partes.
5.18. Também em contraposição ao alegado pelas partes, em que pese a aparente contrariedade nos relatórios do Denasus quanto ao dano ao erário, restou clara nas análises dos auditores a ausência de qualquer relatório ou documento capaz de comprovar a efetiva realização dos serviços pactuados com a Fundação e o descumprimento dos objetivos do acordo, como se nota em constatações da primeira análise do órgão de auditoria (peça 1, p. 101 e 103) e como dissertou adequadamente o acórdão recorrido:
Constatação: A Fundação PROCEFET, não cumpriu com o objeto pactuado no Acordo de Cooperação Técnica firmado em 31/03/2005.
Evidência: No acordo de cooperação Técnica feito entre a Prefeitura Municipal de Miracema e a Fundação PROCEFET, assinado em 31/03/2005, consta no objeto que a contratada realizará ações de: Consultoria e Assessoramento técnico ou administrativo com recursos humanos especializados para a realização de Trabalhos, Programas, Projetos; Reavaliação de Ativos, Recuperação de Créditos, Realização de Cursos, Conferências, Congressos, Organização e Promoção de Livros, Manuais, Apostilas e Materiais Didático, Avaliação de Desempenho e Concursos. Porém não identificamos a realização desses trabalhos, apenas a contratação de pessoal.
 (...) 
Constatação: Não cumprimento da Cláusula, Terceira do Acordo e Cooperação Técnica firmado entre Fundação PROCEFET e o Município de Miracema em 31/05/2005. 
Evidência: Consta na Cláusula Terceira do Acordo de Cooperação: Técnica assinado em 31/03/2005 que é competência da Contratada (PROCEFET) a realização de estudos, pesquisas e ações para o desenvolvimento institucional, porém, não identificamos a realização de qualquer estudo, pesquisa ou ações para o desenvolvimento institucional, apenas a contratação de pessoal para o Hospital de Miracema.
5.19. Ao se proceder uma vez mais à leitura das conclusões do Denasus, verifica-se que a apresentação dos relatórios de atividade, juntamente com as notas fiscais e outros documentos com delimitação exata dos serviços prestados, não apenas constituía exigência contratual como elemento comprobatório essencial à liquidação das despesas. 
5.20. Muito embora a irregularidade não tenha sido objeto de citação no âmbito deste Tribunal, note-se, por exemplo, que o Denasus verificou que os gastos realizados não se direcionavam apenas ao suposto pagamento de profissionais no Hospital de Miracema. A Prefeitura, por meio do Fundo Municipal de Saúde, realizava, mensalmente, acréscimo de 30% nas folhas de pagamento durante todos os exercícios de 2005, 2006, até fevereiro de 2007, sem qualquer previsão nos ajustes:
Constatação: Pago acréscimo de 30%, nas folhas de pagamento de 2005, 2006 e até fevereiro/2007, sem estar previsto no Acordo de Cooperação Técnica, celebrado entre a Fundação PROCEFET e a Prefeitura Municipal de Miracema/RJ, com interveniência dá Secretaria Municipal de Saúde.
Evidência: Analisando o Acordo de Cooperação Técnica celebrado entre a Prefeitura Municipal de Miracema/RJ, com interveniência da Secretaria Municipal de Saúde é a Fundação PROCEFET, verificamos que não consta em qualquer Cláusula contratual determinação para quando do pagamento das faturas mensais, proceder concomitantemente um acréscimo de 30%, (trinta por cento) , em todas as folhas de pagamento dos exercícios de 2005, 2006 e até fevereiro de 2007. Portanto, se não constava do Acordo de Cooperação a Secretaria Municipal de Saúde, não poderia realizar os pagamentos mensais com acréscimo de 30%. Desta forma o pagamento se torna irregular.
5.21. Além disso, os auditores do Denasus identificaram ausência de razões das contas bancárias relativas aos recursos públicos movimentados (peça 1, p. 109 - Constatação 16377, 111 - Constatação 16379; e 112-113 - Constatação 16375) , não fornecimento da relação de funcionários ou servidores da Prefeitura Municipal de Miracema/RJ (peça 1, p. 109-110 - Constatação 16384) , prestação concomitante de serviços pelos agentes contratados pela Fundação no Hospital e na Secretaria Municipal de Saúde de Miracema/RJ, sem apresentação da carga horária dos profissionais (peça 1, p. 110-111 - Constatação 16381) . Ou seja, os responsáveis não se dispuseram a esclarecer o caminho percorrido pelos valores ou a possível concomitância de servidores da contratada junto ao ente municipal, fatos graves que, por certo, comprometem a regularidade dos gastos.
5.22. Dessa forma, não se trata apenas de mera irregularidade de natureza fiscal pela não apresentação de notas fiscais, mas sim de impossibilidade de se estabelecer o nexo de causalidade entre as despesas eventualmente realizadas e os recursos federais repassados, competência exclusiva dos responsáveis, diante das fragilidades nos documentos e no processo de liquidação de despesas. 
5.23. Ademais, notícias de jornal ou as informações genéricas juntadas em acréscimo ao recurso (peça 79) , sem apresentação dos custos incorridos, fontes de recursos, além das explicações necessárias sobre todas as questões descritas acima e apresentadas nos diversos relatórios do Denasus, não permitem que se afastem as irregularidades imputadas às partes. 
5.24. Do mesmo modo, conforme pacífica jurisprudência desta Corte, a declaração de terceiros tem baixo valor probatório, pois faz prova apenas da existência da declaração, mas não do fato declarado, competindo ao interessado demonstrar a veracidade do alegado (Acórdão 2834/2015-TCU-Segunda Câmara, relatado pelo Ministro Augusto Nardes) .
5.25. Igualmente, as contas aprovadas por outros órgãos não vinculam o juízo do TCU (Acórdão 1553/2011-TCU-Plenário, relatado pelo Ministro Marcos Bemquerer) .
5.26. Por fim, os relatórios do Datasus, os quais são alimentados pelo próprio ente municipal, portanto, com natureza declaratória, por óbvio, não permitem o afastamento das conclusões de procedimentos de auditoria do Denasus.
6. Cristiane Maria Barros Gutterres, Gutemberg Medeiros Damasceno e Fernanda Letieri Monteiro Ribeiro e responsabilidade pelas irregularidades descritas nos autos (peça 57, p. 12-13) .
6.1. Os recorrentes Cristiane Maria Barros Gutterres, Gutemberg Medeiros Damasceno e Fernanda Letieri Monteiro Ribeiro afirmam não poderem ser responsabilizados pelas irregularidades descritas nos autos, tendo em vista os seguintes argumentos: 
a) O Acordo de Cooperação Técnica e o Contrato de Desenvolvimento Institucional foram celebrados, em 31/3/2005, diretamente entre o então Prefeito de Miracema/RJ, Carlos Roberto de Freitas Medeiros; e o representante legal da Fundação Pro Cefet/RJ (peça 57, p. 12) ;
b) O ex-Prefeito era o principal agente e líder do Poder Público Municipal, responsável por coordenar o setor contábil do ente municipal, por meio do qual foram realizados os pagamentos irregulares. A liderança desse agente político sempre foi evidente, tanto que, logo que adentrou ao cargo em 2005, reformulou todo o Sistema de Contabilidade da Prefeitura, o que teria dificultado o trabalho do contador em fornecer os documentos solicitados pelo Denasus, como relatado no primeiro relatório de auditoria do órgão (Constatações 16337 e 16379) ;
c) O ex-Prefeito jamais deu ciência aos ora recorrentes, os quais não ocuparam os cargos de Secretário Municipal de Saúde por significativo lapso temporal, como ocorreu com o dirigente maior do ente, acerca dos termos do Acordo de Cooperação Técnica e do Contrato de Desenvolvimento Institucional (peça 57, p. 12) ;
d) Gutember Medeiros ocupou o cargo de Secretário Municipal de Saúde apenas por dois meses, sem ser remunerado, com o objetivo de colaborar com a solução dos problemas pelos quais passava a saúde pública de Miracema (peça 57, p. 12) ;
e) Não há nos autos prova de que os recorrentes não tenham agido de boa-fé, sobretudo ao se considerar não ter havido desvio de recursos públicos ou danos ao erário, conforme relatado pelo Denasus, impondo-se a exclusão da responsabilidade desses agentes, com consequente julgamento pela regularidade com ressalva das contas, nos termos do artigo 208 do Regimento Interno do TCU. Eventual falta de natureza formal e da qual não resulte dano ao erário não tem o condão de embasar julgamento pela irregularidade (peça 12, p. 12-13) ;
Análise
6.2. Os argumentos dos recorrentes não merecem prosperar. A responsabilidade pela gestão dos recursos do Fundo Municipal de Saúde é do secretário de saúde (art. 9º, inciso III, da Lei 8.080/1990) . Independentemente da participação de outros agentes na prática de determinados atos de administração dos recursos, remanesce para o secretário a responsabilidade primeira pela correta aplicação dos recursos e pelo alcance dos objetivos estabelecidos no Sistema Único de Saúde (Acórdão 5509/2013-TCU-Segunda Câmara, relatado pela Ministra Ana Arraes) .
6.3. Não obstante se tenham demonstrado nos autos fragilidades importantes desde a celebração dos acordos com a Fundação Pro Cefet pelo Prefeito Municipal até a conformação dos controles internos do ente, o que, por certo, atrai a responsabilidade do dirigente máximo, não é possível afastar a competência dos Secretários Municipais sobre a gestão dos valores.
6.4. Mesmo diante dos liames dos termos celebrados, como se demonstrou acima, os Secretários Municipais de Saúde, ao autorizarem os pagamentos à Fundação sem nota fiscal e sem os necessários relatórios mensais de execução, omitiram-se sobremaneira em relação ao controle da comprovação dos gastos e da liquidação das despesas. O alegado desconhecimento do conteúdo dos ajustes não subsiste ao mínimo conhecimento da Administração Pública.
6.5. Cabe lembrar que cabia aos Secretários Municipais, por meio de ordens de serviço (peças 3, p. 288, 328, 344, 362, 384; e 4, p. 13) , determinar ao Serviço de Contabilidade a realização do empenho, liquidação e pagamento à Fundação, com assinatura pessoal, sobretudo diante da identidade entre o Fundo Municipal de Saúde e a respectiva Secretaria Municipal. Autorizar pagamentos de valores elevados sem conhecer os instrumentos jurídicos que os sustentam constituiria ingenuidade não condizente com o gestor médio.
6.6. Não se pode conceber, qualquer que seja o tempo de exercício desses agentes, que eles autorizassem pagamentos à Fundação com fundamento em serviços os quais sequer tinham relação com os ajustes firmados e sem nem ao menos comprovação efetiva da realização dos trabalhos.
CONCLUSÃO
7. Das análises anteriores, conclui-se que:
a) Incide sobre o gestor o ônus de provar a aplicação regular dos recursos públicos repassados;
b) A liquidação da despesa consiste na verificação do direito adquirido pelo credor tendo por base os títulos e documentos comprobatórios do respectivo crédito, o contrato, ajuste ou acordo respectivo, a nota de empenho e os comprovantes da entrega de material ou da prestação efetiva do serviço;
c) A declaração de terceiros tem baixo valor probatório, pois faz prova apenas da existência da declaração, mas não do fato declarado, competindo ao interessado demonstrar a veracidade do alegado;
d) As contas aprovadas por outros órgãos não vinculam o juízo do TCU;
e) A responsabilidade pela gestão dos recursos do Fundo Municipal de Saúde é do secretário de saúde (art. 9º, inciso III, da Lei 8.080/1990) . Independentemente da participação de outros agentes na prática de determinados atos de administração dos recursos, remanesce para o secretário a responsabilidade primeira pela correta aplicação dos recursos e pelo alcance dos objetivos estabelecidos no Sistema Único de Saúde. 
7.1. Assim, os argumentos e provas apresentados pelos recorrentes não têm o condão de modificar a deliberação combatida, impondo-se a manutenção do julgado combatido em seus exatos termos.
PROPOSTA DE ENCAMINHAMENTO
8. Diante do exposto, com fundamento nos artigos 32, inciso I; e 33, da Lei 8.443/1992, submetem-se os autos à consideração superior, com posterior encaminhamento ao Ministério Público junto ao Tribunal de Contas da União e ao Gabinete do Relator, propondo:
a) conhecer do recurso interposto por Cristiane Maria Barros Gutterres, Fernanda Letieri Monteiro Ribeiro e Gutemberg Medeiros Damasceno e, no mérito, negar-lhe provimento;
b) comunicar a deliberação que vier a ser proferida por esta Corte aos recorrentes, ao Procurador-Chefe da Procuradoria da República no Rio de Janeiro e aos demais interessados.
2.	O Ministério Público junto ao TCU, representado pelo Procurador Júlio Marcelo de Oliveira, ao acompanhar a proposta de mérito da Serur, emitiu o seguinte pronunciamento (peça 85) :
Trata-se de recursos de reconsideração interpostos por Cristiane Maria Barros Gutterres, Fernanda Letieri Monteiro Ribeiro e Gutemberg Medeiros Damasceno, ex-secretários municipais de saúde de Miracema/RJ (peças 57 e 79) ; e Carlos Roberto de Freitas Medeiros, ex-prefeito municipal (peça 59) , contra o Acórdão 959/2018-TCU-Plenário (peça 37) . 
Por intermédio da referida deliberação, o Tribunal de Contas da União, no que interessa à presente manifestação, julgou irregulares as contas dos recorrentes, imputou-lhes débito e aplicou-lhes, à exceção da sr. Cristiane Maria Barros, sanções de natureza pecuniária. A gravidade das constatações ensejou, ainda, a inabilitação dos srs Carlos Roberto de Freitas Medeiros (CPF nº XXX.924.016-XX) e Gutemberg Medeiros Damasceno (CPF nº XXX.884.907-XX) e a Sra. Fernanda Letieri Monteiro Ribeiro (CPF nº XXX.171.807-XX) , pelo período de 5 (cinco) anos, para o exercício de cargo em comissão e de função de confiança no âmbito da administração federal, com fundamento no art. 60 da Lei nº 8.443/1992, e no art. 270 do Regimento Interno do TCU.
Não resignados, os referidos responsáveis interpuseram recursos de reconsideração que foram admitidos por Vossa Excelência por intermédio do despacho acostado à peça 68.
Restituídos os autos à Secretaria de Recursos (Serur) , o auditor instrutor elaborou a instrução acostada à peça 82, por meio da qual avaliou os argumentos recursais, tendo proposto, com a anuência do corpo diretivo daquela unidade técnica especializada (peças 83/4) , conhecer dos recursos e, no mérito, negar-lhes provimento. 
II
O Ministério Público de Contas, pelos motivos que passa a declinar, endossa essa proposta de encaminhamento.
Nesse sentido, convém memorar que auditoria promovida pelo Denasus apresentou diversos indícios de irregularidades na execução de despesas pela municipalidade. Assim, ao serem apreciados os elementos que integravam os autos, o Tribunal, por intermédio da deliberação ora combatida, julgou irregulares as contas dos recorrentes em virtude de irregularidades verificadas na aplicação de R$ 605.652,38, em valores históricos, que haviam sido repassados pelo FNS para o Fundo Municipal de Saúde da mencionada cidade. 
Como razões recursais, os recorrentes alegam, em síntese, que: (a) inexiste pressuposto necessário de instauração e prosseguimento da tomada de contas especial; (b) não ocorreu dano ao erário federal, tendo acontecido apenas uma irregularidade formal na liquidação das despesas; e (c) não participaram recorrentes no dano vislumbrado nos autos;
No tocante às duas primeiras alegações recursais, o MP de Contas comunga da avaliação promovida pela Serur, no sentido de que estão presentes os pressupostos de constituição e desenvolvimento válido e regular do processo, existindo, portanto, débito devidamente identificado nos autos.
Com efeito, convém memorar este Parquet, desde a sua primeira manifestação nos autos (peça 8) , deixou assente a natureza dos débitos identificados. Veja-se:
"O Relatório de Auditoria do Denasus 7385, quanto às irregularidades objeto desta TCE, informa (peça 1, pp. 103/6) :
"Constatação: Não cumprimento da Cláusula Terceira do Acordo de Cooperação Técnica firmado entre Fundação a PROCEFET e o Município de Miracema em 31/5/2005.
Evidência: Consta na Cláusula Terceira do Acordo de Cooperação Técnica assinado em 31/03/2005 que é competência da Contratada (PROCEFET) - a realização de estudos, pesquisas e ações para o desenvolvimento institucional. Porém, não identificamos a realização de qualquer estudo, pesquisa ou ações para o desenvolvimento institucional, apenas a contratação de pessoal para o Hospital de Miracema.
[...]
Análise da Justificativa:
Justificativa não acatada, uma vez que no período de gestão do senhor GUTEMBERG MEDEIROS DAMASCENO também se realizaram outras atividades por parte da Fundação PROCEFET e seus correspondentes pagamentos foram realizados de forma irregular, pois não havia a competente nota fiscal e relatório de prestação de serviços realizados. Desta forma, o procedimento contrariou os artigos 62 e 63 da Lei Federal 4.320/1964 e suas alterações.
[...]
Recomendação:
Quando da contratação de entidade para prestação de serviços deverá se proceder a uma fiscalização ampla e irrestrita quanto ao cumprimento integral das cláusulas previamente contratadas, o que não ocorreu no acordo de cooperação celebrado entre a Prefeitura Municipal e a PROCEFET, assinado em 31/03/2005".
Cabe lembrar que, segundo entendimento jurisprudencial desta Corte, os relatórios de auditoria/inspeção contam com presunção de veracidade e legitimidade, os quais só podem ser descaracterizados mediante a apresentação de prova robusta em contrário (v.g. Acórdãos 6.237/2012, 3.433/2012, 1.891/2006 - Primeira Câmara e 510/2005 - Segunda Câmara) .
É possível perceber, portanto, que os pagamentos impugnados pela equipe do Denasus não diziam respeito apenas à ausência de notas fiscais, mas sim que esta falha indicava a não comprovação da realização do objeto contratado. 
No entanto, a unidade técnica defende que a ausência das notas fiscais com a consequente afronta aos arts. 62 e 63 da Lei 4.320/1964 não é falha que constitui débito.
Essa tese não pode prosperar. As ocorrências irregulares identificadas pela equipe do Denasus estão associadas, no essencial, ao pagamento de despesas sem os correspondentes documentos comprobatórios.
Sobre o tema, vale destacar o Acórdão 3134/2012-TCU-Plenário, segundo o qual: 
"As normas de administração financeira e orçamentária estabelecem rito procedimental que confere segurança ao gestor público na concretização das ações demandadas para a consecução dos objetivos da Unidade Administrativa. Assim, a realização da despesa deve pautar-se estritamente pelas disposições contidas na Lei 4.320/1964, nas leis de diretrizes orçamentárias, na Lei Orçamentária Anual, na Lei de Responsabilidade Fiscal e legislação correlata.
Os artigos 60 a 64 da Lei 4.320/1964 tratam do empenho, da liquidação e do pagamento da despesa.
 (...) 
 (...) A regular execução da despesa - empenho, liquidação e pagamento - impõe primariamente a comprovação da prestação dos serviços e/ou fornecimento de bens para só então ser autorizado o pagamento."
No caso vertente, asnotas fiscais e o relatório de prestação de serviços realizados seriam os comprovantes da prestação efetiva do serviço, nos moldes exigidos pelo inciso III, §2º, art. 63, da Lei 4.320/1964. Sem estes documentos, qualquer pagamento constitui dano ao erário.
Isto é, a não apresentação de nota fiscal idônea vicia a liquidação da despesa e contamina os atos que dela dependem, especialmente o pagamento, importando na condenação em débito dos eventuais responsáveis pelo ilícito (Acórdão 847/2007-TCU-Segunda Câmara, 970/2008-1ª Câmara e 991/2007-Plenário) . Igualmente, impede que seja estabelecido o nexo causal entre os recursos despendidos e quaisquer ações eventualmente realizadas.
Assim, ao contrário do que afirma a unidade instrutora, o débito está evidente, uma vez que houve pagamentos sem a comprovação da devida prestação dos serviços.
O fato de a equipe de auditoria não apresentar provas para esta falha em nada impede o prosseguimento desta TCE, visto que, em face do ordenamento jurídico em vigor, cabe ao responsável demonstrar, a tempo e modo, a boa e regular aplicação dos recursos públicos federais geridos (artigo 70, parágrafo único, da Constituição Federal c/c artigos 93 do Decreto-lei 200/1967 e 66 e 145 do Decreto 93.872/1986) . É neste sentido o Enunciado de Decisão TCU 176, segundo o qual "compete ao gestor comprovar a boa e regular aplicação dos recursos públicos, cabendo-lhe o ônus da prova".
Ainda, nos termos da jurisprudência assente nesta Corte, faz-se necessário demonstrar, de forma efetiva, o nexo de causalidade entre as despesas realizadas e os recursos federais recebidos, de acordo com as normas legais e regulamentares vigentes, haja vista que a existência física do objeto pactuado, por si só, não constitui elemento apto a comprovar a regular aplicação dos recursos federais repassados por meio de convênio ou congênere (v.g., Decisão 225/2000 e Acórdão 701/2008-TCU-Segunda Câmara, e Acórdão 1385/2008-TCU-Plenário) . 
Mais ainda, nos termos dos Acórdãos 198/2007 e 978/2008, ambos da 2ª Câmara, "a tomada de contas especial, sendo procedimento de exceção, deve estar instruída com todos os elementos necessários à comprovação da aplicação dos recursos e que motivaram os pagamentos, como notas fiscais, recibos, procedimentos licitatórios, contratos, extratos bancários da conta específica".
Também nesse sentido são os Acórdãos 198/2007 e 978/2008, ambos da 2ª Câmara, segundo os quais, após a instauração da tomada de contas especial, torna-se insuficiente a remessa de documentos exigidos em normas atinentes à prestação de contas ordinária, devendo a comprovação da aplicação dos recursos estar acompanhada de todos os elementos que motivaram os pagamentos, ou seja, dos elementos necessários e suficientes que levem ao convencimento da boa e regular aplicação dos recursos.
Dessa forma, com o fim de comprovar a correta aplicação dos recursos, cabe ao gestor, além de comprovar a execução total do objeto, apresentar todos os documentos que justifiquem os gastos realizados."
Dito isso, não merecem prosperar as alegações concernentes à suposta ausência de pressupostos de constituição e regular desenvolvimento do processo e à suposta inexistência de débito. 
Passando-se aos argumentos destinados a afastar a responsabilidade de Cristiane Maria Barros Gutterres, Fernanda Letieri Monteiro Ribeiro e Gutemberg Medeiros Damasceno, ex-Secretários Municipais de Saúde de Miracema/RJ, mostra-se adequada a análise promovida no âmbito da Serur, a qual evidencia que a "responsabilidade pela gestão dos recursos do Fundo Municipal de Saúde é do secretário de saúde (art. 9º, inciso III, da Lei 8.080/1990) ". 
Nessa senda, bem demonstrou aquela unidade instrutiva que as ações dos recorrentes, enquanto gestores da saúde municipal, foram determinantes para a ocorrência do dano identificado por esse Tribunal. Veja-se o seguinte excerto da análise realizada pelo auditor instrutor, in verbis:
"6.4.	Mesmo diante dos liames dos termos celebrados, como se demonstrou acima, os Secretários Municipais de Saúde, ao autorizarem os pagamentos à Fundação sem nota fiscal e sem os necessários relatórios mensais de execução, omitiram-se sobremaneira em relação ao controle da comprovação dos gastos e da liquidação das despesas. O alegado desconhecimento do conteúdo dos ajustes não subsiste ao mínimo conhecimento da Administração Pública.
6.5.	Cabe lembrar que cabia aos Secretários Municipais, por meio de ordens de serviço (peças 3, p. 288, 328, 344, 362, 384; e 4, p. 13) , determinar ao Serviço de Contabilidade a realização do empenho, liquidação e pagamento à Fundação, com assinatura pessoal, sobretudo diante da identidade entre o Fundo Municipal de Saúde e a respectiva Secretaria Municipal. Autorizar pagamentos de valores elevados sem conhecer os instrumentos jurídicos que os sustentam constituiria ingenuidade não condizente com o gestor médio.
6.6.	Não se pode conceber, qualquer que seja o tempo de exercício desses agentes, que eles autorizassem pagamentos à Fundação com fundamento em serviços os quais sequer tinham relação com os ajustes firmados e sem nem ao menos comprovação efetiva da realização dos trabalhos."
III
Ante o exposto, o Ministério Público de Contas manifesta-se de acordo com a proposta de encaminhamento elaborada no âmbito da Serur (peça 82) , no sentido de o Tribunal conhecer dos recursos de reconsideração interpostos para, no mérito, negar-lhes provimento.
	É o relatório.

Luciana Maria Gualter Bastos (OAB/RJ 90.190), representando Cristiane Maria Barros Gutterres, Fernanda Letieri Monteiro Ribeiro e Gutemberg Medeiros Damasceno.

Procurador Júlio Marcelo de Oliveira.

RECURSOS DE RECONSIDERAÇÃO. TCE. NÃO COMPROVAÇÃO DA BOA E REGUAR APLICAÇÃO DE RECURSOS DO FUNDO NACIONAL DE SAÚDE. CONTAS IRREGULARES. DÉBITO. MULTA. INABILITAÇÃO PARA EXERCÍCIO DE CARGO EM COMISSÃO OU FUNÇÃO DE CONFIANÇA. ARGUMENTOS RECURSAIS INSUFICIENTES PARA ELIDIR AS IRREGULARIDADES. PROVIMENTO PARCIAL. MANUTENÇÃO DAS CONTAS IRREGULARES, DO DÉBITO E DA MULTA. PRINCÍPIO DA PROPORCIONALIDADE. AFASTAMENTO DA PENA DE INABILITAÇÃO.

TOMADA DE CONTAS ESPECIAL (TCE)

Secretaria de Recursos (Serur).

Cuidam os autos de recurso de reconsideração interposto por Cristiane Maria Barros Gutterres, Gutemberg Medeiros Damasceno e Fernanda Letieri Monteiro Ribeiro, ex-secretários municipais de saúde de Miracema/RJ (gestões 1/7/2002 a 21/1/2006; 21/1/2006 a 2/3/2006 e 2/3/2006 a 27/6/2007, respectivamente) , contra o Acórdão 959/2018-TCU-Plenário, relatado pelo Ministro Benjamin Zymler.
Por meio da aludida decisão, o Tribunal considerou revel o ex-prefeito, Carlos Roberto de Freitas Medeiros e rejeitou os argumentos dos ex-secretários de saúde, julgou irregulares suas contas, e os condenou ao pagamento de débito e multa, além de os ter inabilitado para o exercício de cargo em comissão e função de confiança, à exceção da Sra. Cristiane Maria Barros Guterres, que não foi apenada de nenhuma forma em razão da prescrição da pretensão punitiva, consoante incidente de uniformização de jurisprudência acerca da prescrição da pretensão punitiva, apreciado pelo Acórdão 1441/2016-TCU-Plenário. Por meio deste último decisum, ficou estabelecido o prazo decenal do art. 205 do Código Civil para a prescrição da pretensão punitiva no âmbito desta Corte. 
Preliminarmente, ratifico o despacho da peça 68, no sentido de que não deve ser conhecido o recurso de reconsideração interposto pelo Sr. Carlos Roberto de Freitas Medeiros, por restar intempestivo e não apresentar fatos novos, e conhecidos os recursos dos ex-secretários de saúde de Miracema/RJ, por preencherem os requisitos de admissibilidade, em linha com o exame de admissibilidade proferido pela Secretaria de Recursos e endossado pelo Parquet.
O julgamento das contas dos recorrentes decorreu da não comprovação da boa e regular aplicação dos recursos (R$ 605.652,38) , repassados pelo Fundo Nacional de Saúde (FNS) para o Fundo Municipal de Saúde de Miracema/RJ (FMS) , aplicados no Acordo de Cooperação Técnica e no Contrato de Desenvolvimento Institucional 315/2005, celebrado entre o município e a Fundação Pro Centro Federal de Tecnologia (Fundação Procefet/RJ) .
Em auditoria realizada pelo Departamento Nacional de Auditoria do SUS - (Denasus) , a partir de determinação exarada pelo TCU (Acórdão 2417/2011-TCU-Primeira Câmara) em processo de representação formulada pela Câmara Municipal de Miracema/RJ, que apontou a ocorrência de possíveis irregularidades no âmbito da Secretaria de Saúde da referida municipalidade, foi identificado que a Procefet recebeu pagamentos irregulares, uma vez que não havia as correspondentes notas fiscais nem relatório de prestação dos serviços. Além disso, o Denasus não identificou a realização de qualquer estudo, pesquisa ou ações para o desenvolvimento institucional, tendo constatado apenas a contratação de pessoal para o Hospital de Miracema.
Irresignados com os termos do Acórdão 959/2018-TCU-Plenário, os ex-secretários de saúde, por meio do mesmo defensor (peças 57, 58 e 59) , requerem:
	(i) a extinção da presente Tomada de Contas Especial, com arquivamento dos autos, por considerarem ausentes os pressupostos necessário para sua instauração e de seu prosseguimento, isto é, a ocorrência de dano ao erário; ou
	(ii) tendo em vista a não ocorrência de dano ao erário, a irregularidade formal ocorrida na liquidação de despesas, a constatação de que os serviços contratados foram prestados em benefício da população e a boa-fé incorrida pelos ora recorrentes, que o recurso seja provido, para afastar a condenação à devolução dos recursos e ao pagamento de multa, bem como a penalidade de inabilitação para o exercício de cargos públicos pelo período de cinco anos.
Ao apreciar os argumentos apresentados, a Serur propõe conhecer os recursos interpostos pelos ex-secretários de saúde para, no mérito, negar-lhes provimento. O MPTCU acompanhou a aludida proposta sem apresentar acréscimos no encaminhamento. 
Após o breve relato, passo ao exame dos presentes recursos.
Registro desde já que concordo com as instâncias precedentes, exceto em relação à manutenção da pena de inabilitação para exercício em cargo em comissão e em função de confiança, motivo pelo qual incorporo os fundamentos expostos em seus pareceres, transcritos no relatório precedente, como minhas razões de decidir, salvo naquilo que não contrariar o presente voto.
Deve-se consignar, primeiramente, que o débito imputado aos responsáveis não se deve unicamente à conduta de ter pago despesa sem a apresentação da nota fiscal. Conforme constou em suas citações, a irregularidade decorreu da não comprovação da boa e regular aplicação dos recursos repassados pelo FNS ao FMS de Miracema/RJ, referente ao Acordo de Cooperação Técnica e ao Contrato de Desenvolvimento Institucional 315/2005, celebrado em 31/3/2005, entre o município e a Fundação Pro Centro Federal de Tecnologia.
A Cláusula Terceira do referido ajuste estatuía a obrigação da contratada para realizar estudos, pesquisas, ou ações para o desenvolvimento institucional. 
Já a Cláusula Quinta previa ao Procefet/RJ "apresentar mensalmente relatório das atividades desempenhadas e, ainda, Avaliações de Indicação bimestrais, de modo a identificar as diretrizes necessárias ao correto desempenho das atividades.
Apesar das obrigações constantes nas referidas cláusulas, os auditores do Denasus não identificaram a realização de qualquer estudo, pesquisa ou ação, tampouco identificaram a emissão de qualquer nota fiscal e relatório de atividades desempenhadas que suportassem os pagamentos autorizados pelos ex-secretários, feitos com base apenas em recibos emitidos pela Fundação sem qualquer descrição do que estava sendo pago (peça 3, p. 308, 322, 332, 352, 372 e peça 4. p. 33) .
Compete lembrar também que, consoante a Lei 8.080/1990, art. 8º, a responsabilidade pela gestão dos recursos do Fundo Municipal de Saúde é do secretário de saúde, logo, mostra-se correto o julgamento da conta dos ex-secretários, tanto do ponto de vista legal, como fático, visto que também emitiam as ordens de serviço com determinações de pagamento (peça 3, p. 288, 328, 344, 362, 384 e peça 4, p. 13) .
Portanto, não prosperam seus argumentos acerca da ausência de pressupostos para sua instauração ou de seu desenvolvimento regular. Tampouco prospera a tese de irregularidade formal decorrente de pagamento sem a devida nota fiscal. 
Não se trata apenas de mera irregularidade de natureza fiscal pela ausência de notas fiscais, e sim da impossibilidade de se estabelecer o nexo causal entre as despesas eventualmente realizadas e os recursos federais repassados.
Conforme bem apontado pelo relator a quo em seu voto que integrou a decisão ora combatida: 
31. Também releva salientar que, em consonância com o ordenamento jurídico em vigor, cabe ao responsável demonstrar a boa e regular aplicação dos recursos públicos federais geridos, em obediência ao disposto nos arts. 70, parágrafo único, da Constituição Federal; 93 do Decreto-Lei nº 200/1967 e 66 e 145 do Decreto nº 93.872/1986. Assim sendo, no caso vertente, os gestores deveriam ter comprovado que os pagamentos foram a contrapartida da efetiva prestação dos serviços contratados, o que não foi feito
Todavia, invocando o princípio da proporcionalidade, entendo que o caso em exame não detém gravidade suficiente apta a ensejar a inabilitação dos gestores para o exercício de cargo em comissão ou função de confiança por cinco anos.
Primeiro porque, um dos gestores sancionado com tal pena, o Sr. Gutemberg Medeiros Damasceno, exerceu o cargo de Secretário Municipal de Saúde por apenas 39 dias (21/1/2006 a 2/3/2006) .
O segundo motivo deve-se ao fato de as irregularidades aqui tratadas, liquidação irregular da despesa e ausência de nexo de causalidade entre os recursos aplicados e a despesas eventualmente realizadas, serem infrações contumazes nos processos de tomada de contas especiais apreciados por este Tribunal, que, por si só, não ensejam a inabilitação dos responsáveis. 
De igual modo, não há nos autos indícios de que os recorrentes se locupletaram dos recursos inquinados ou de que agiram de má-fé. Apenas não conseguiram comprovar o liame entre os recursos repassados pelo FNS e as despesas incorridas com o objeto pactuado. 
Dessa forma, somente neste ponto, proponho dar provimento parcial, de modo a tornar insubsistente as penas de inabilitação para o exercício de cargo em comissão ou função de confiança na administração pública a todos os responsáveis alcançados pela referida sanção.
Por fim, em reunião em meu gabinete, o representante legal das partes apresentou memorial. Contudo, impende-se registrar que os argumentos contidos neste último documento já haviam sido considerados pela unidade técnica, conforme se verifica no subitem 5.1 de sua instrução, transcrita no relatório precedente, não havendo reparos a ser feito em tal análise. 
	Ante o exposto, acompanhando a Serur e o Parquet, VOTO para que seja acolhida a minuta de acórdão que ora trago à apreciação deste Colegiado.
TCU, Sala das Sessões Ministro Luciano Brandão Alves de Souza, em 2 de outubro de 2019.
Ministro VITAL DO RÊGO 
Relator